【裁判字號】    97,家抗,115
【裁判日期】    980729
【裁判案由】    聲明繼承
【裁判全文】
臺灣高雄地方法院民事裁定            97年度家抗字第115號
抗  告  人  乙○○
非訟代理人  丙○○
抗告人就被繼承人甲○○聲明繼承事件，對於民國97年11月25日
本院97年度聲繼字第77號所為第一審裁定，提起抗告，本院管轄
之第二審法院合議庭裁定如下：
    主  文
原裁定廢棄。
被繼承人甲○○在臺灣地區之遺產，抗告人聲明繼承應准予備查
。
聲請及抗告程序費用共新臺幣貳仟元由被繼承人甲○○之遺產負
擔。
    理  由
一、本件抗告人於原審聲請意旨略以：被繼承人甲○○（民國○○
    年○ 月○ 日生，身分證統一編號：Ｚ000000000號，最後設籍
    地：高雄市○○區○○路60號14樓）係居住台灣地區之榮民
    ，於民國95年6 月13日死亡，被繼承人亡故後，在台灣地區
    留有遺產，聲請人乙○○係被繼承人甲○○之胞弟，依民法
    第1138條之規定，對其遺產有繼承權，爰依台灣地區與大陸
    地區人民關係條例第66條既施行細則第59條規定，依法聲明
    繼承甲○○遺產等語。
二、原裁定意旨則以：本件聲請人主張之事實，固據其提出被繼
    承人除戶戶籍謄本、聲請人家屬及被繼承人母親墓碑照片、
    嚴仙女居民身分證、親屬關係公證書、委託書及財團法人海
    峽交流基金會證明為證，復經本院依職權調取本院95年度家
    催字第475 號卷結果，確有被繼承人甲○○於95年6 月13日
    亡故之事實。惟：
  (一)聲請人出具之被繼承人親屬關係公證書，記載被繼承人母親
    嚴仙女生於乙巳年8 月4 日，惟上開嚴仙女之居民身分證記
    載出生日期為西元1905年9月2日，兩者顯不相符。
  (二)何況，依本院向內政部入出國及移民署調閱被繼承人之出入
    境紀錄資料，被繼承人於79年即曾前往大陸，卻無赴大陸探
    親資料，此有該署97年10月24日移署資處雲字第0971110509
    0 號函及所附之入出國日期證明書1 份附卷可稽。
  (三)聲請人提出其家庭合照為證，雖該照片中嚴仙女與上開居民
    身分證之嚴仙女係屬同一，惟上開說明，照片中之嚴仙女是
    否為被繼承人之母親不明，從而，聲請人果為被繼承人之胞
    弟亦難據此認定，況依民法第1138條規定，若被繼承人父母
    尚存，則被繼承人之兄弟姊妹尚無繼承權。
  (四)綜上所述，被繼承人親屬表記載之母親，與照片中之嚴仙女
    非屬同一，嗣赴大陸又未填具探親資料，足認被繼承人是否
    確有胞弟即聲請人尚生存且居住於大陸地區，顯有可疑。從
    而，聲請人據以證明其與被繼承人親屬關係之公證書真正即
    有可疑，復未提出其他證據足資證明其係被繼承人之胞弟，
    故聲請人聲明繼承被繼承人之遺產，自難予以准予備查，應
    予駁回等情，有原審裁定在卷可稽。
三、抗告意旨略以：
  (一)原審認母親嚴仙女生於乙巳年8 月4 日與1905年9 月2 日，
    顯不相同，然乙巳年8 月4 日為農曆，1905年9 月2 日為西
    元，經換算兩造實為同一日。
  (二)原審僅向內政部出入國及移民署調閱甲○○出入境紀錄，反
    而不向遺產管理與核發單位：高雄市榮民服務處調閱大陸親
    屬情況。
  (三)抗告人於原審已提出徐氏祖譜供參，而一般老兵的母親在台
    灣的戶籍謄本絕大部分都登記某某氏，此乃因古時婦女沒有
    社會地位。又倘使被繼承人母親尚生存，迄今亦已為105 歲
    ，倘使嚴氏與嚴仙女非同一人，甲○○至2008年換算是75歲
    ，母親至少亦有83歲以上，健在機率實屬不高。
  (四)抗告人委託代理人提出之往來書信兩封、嚴氏墳牌照兩張，
    甲○○年輕時著軍服照一張，背面復有甲○○親筆筆跡等件
    ，惟原審卻未加審酌。綜上，爰請求廢棄原裁定，另諭知本
    件聲明准予備查等語。
四、按大陸地區人民繼承臺灣地區人民之遺產，應於繼承開始起
    3 年內以書面向被繼承人住所地之法院為繼承之表示；逾期
    視為拋棄其繼承權，臺灣地區與大陸地區人民關係條例第68
    條第1 項定有明文。次按我國民法第1138條規定，遺產繼承
    人，除配偶外，依左列順序定之：1.直系血親卑親屬。2.父
    母。3.兄弟姐妹。4.祖父母，合先敘明。
五、經查：
  (一)被繼承人甲○○民國○○年○ 月○ 日出生，生前籍設高雄市○
    ○區○○路60號14樓，於95年6 月13日亡故，抗告人主張被
    繼承人在臺並無得為繼承之親屬，而被繼承人僅餘弟弟即抗
    告人為唯一之繼承人等情，業據抗告人於原審提出被繼承人
    除戶戶籍謄本、聲請人家屬及被繼承人母親墓碑照片、嚴仙
    女居民身分證、親屬關係公證書、委託書及財團法人海峽交
    流基金會證明（見原審卷第15頁至23頁），另抗告人復提出
    中華人民共和國浙江省龍泉市公證處2009浙龍證民字第82號
    公證書暨財團法人海峽交流基金會98核字第027119證明等件
    為證，是被繼承人母親嚴仙女確已亡故之事實，堪以認定。
  (二)雖原審認抗告人提出之被繼承人親屬關係公證書，記載被繼
    承人母親嚴仙女生於乙巳年8 月4 日，惟上開嚴仙女之居民
    身分證記載出生日期為西元1905年9 月2 日，兩者顯不相符
    ，實屬有疑等語，然抗告人於本院調查期日提出萬年歷對造
    表，以及本院依職權調取年曆表相互對照以觀，西元1905年
    9 月2 日即光緒31年歲次乙四年農曆8 月4 日，足證農曆乙
    巳年8 月4 日確為西元1905年9 月2 日，是抗告人主張兩者
    實為同一日等語，堪信屬實。
  (三)參以，抗告人復於原審提出被繼承人與署名弟即抗告人乙○
    ○書信往返信件及照片等件為證（見原審卷第10頁至第16頁
    ），是尚難僅憑被繼承人未赴大陸探親，即遽認抗告人是否
    確為被繼承人胞弟等情。
  (四)綜上，被繼承人甲○○死亡時於大陸地區應尚有胞弟即抗告
    人乙○○為其合法繼承人，是被繼承人甲○○之遺產應由抗
    告人乙○○繼承，嗣甲○○於95年6 月13日死亡，其權利義
    務自應由其胞弟即抗告人繼承，是抗告人自得繼承其兄甲○
    ○之權利而得繼承被繼承人甲○○之遺產。從而，抗告人依
    臺灣地區與大陸地區人民關係條例第66條規定，具狀聲明繼
    承被繼承人在台之遺產，自應准予備查。抗告意旨指摘原裁
    定不當，求為廢棄，為有理由。爰由本院將原裁定廢棄，改
    判如主文第二項所示。
六、據上論結，本件抗告為有理由，依非訟事件法第157 條、第
    24條第1 項、第46條，民事訴訟法第492 條，裁定如主文。
中    華    民    國    98    年    7     月    29    日
                  家事法庭審判長法  官  郭慧珊
                                法  官  邱泰錄
                                法  官  何清富
上為正本係照原本作成
如對本裁定抗告須於裁定送達後10日內向本院提出再抗告狀，並
繳納再抗告費新台幣1000元；再為抗告應以適用法規顯有錯誤為
理由，並經原法院之許可為限）
中    華    民    國    98    年    7     月    29    日
                                書記官    葉彥伶


司法院資訊處製作；財團法人民間司法改革基金會備份。
